臺灣高等法院民事判決　　　　　　　　100年度再易字第110號
再審原告　　何聰雄
再審被告　　茂豐租賃股份有限公司
法定代理人　劉偉剛
上列當事人間返還不當得利事件，再審原告對於中華民國100年9
月13日本院100年度上易字第242號確定判決提起再審，本院判決
如下：
    主  文
再審之訴駁回。
再審訴訟費用由再審原告負擔。
    事實及理由
一、再審原告起訴主張：
  (一)伊於民國（下同）92年12月13日，與訴外人洪錦俊簽訂汽車
    買賣合約書，以新臺幣（下同）622萬2千元向洪錦俊購買車
    號A5-122號遊覽車（下稱系爭遊覽車），靠行登記於訴外人
    大川通運有限公司（下稱大川公司），嗣因貸款問題於93年
    1月8日以大川公司名義由伊擔任連帶保證人就系爭遊覽車與
    再審被告簽訂分期付款買賣合約（下稱系爭分期買賣合約）
    、動產抵押契約，向再審被告以分期付款方式購買系爭遊覽
    車。伊同時簽發台灣中小企業銀行南投分行、帳號2742-9號
    、面額均為10萬3,700元之分期付款支票共60紙予再審被告
    ，用以支付上開分期款，並簽發面額622萬2千元本票予再審
    被告作為擔保。然伊在系爭分期付款買賣合約、動產抵押契
    約之連帶保證人欄簽名時，該買賣標的均尚未填載，詎再審
    被告職員莊智為及大川公司負責人葉治惟（原名：葉志偉）
    事後卻在系爭分期付款買賣合約、動產抵押契約上將買賣標
    的虛偽填載為車號A5-820號遊覽車，並將伊上揭本票及支票
    轉為車號A5-820號遊覽車之貸款保證及清償之用，嗣伊對莊
    智為及葉治惟提起偽造文書告訴，經臺灣臺中地方法院（下
    稱臺中地院）95年度訴字第1343號刑事判決、臺灣高等法院
    臺中分院（下稱臺中高分院）96年度上訴字第2588號刑事判
    決共同連續行使偽造文書罪，處有期徒刑8月確定。伊另對
    再審被告提起確認本票債權不存在訴訟，及撤銷臺灣南投地
    方法院（下稱南投地院）94年度執字第3411號強制執行事件
    執行程序，經南投地院94年度重訴字第46號民事判決、臺中
    高分院95年度重上字第26號民事判決伊勝訴在案。是兩造間
    並無連帶保證債務存在，而再審被告已兌現其中10紙支票共
    103萬7千元，伊爰依民法第179條、第182條第2項規定，請
    求再審被告返還上開款項並附加利息。前雖經臺灣臺北地方
    法院99年度訴字第1395號判決伊勝訴，然再審被告不服提起
    上訴，竟經鈞院100年上易字第242號判決（下稱系爭確定判
    決）廢棄原判決，駁回伊於第一審之訴及假執行之聲請確定
    。
  (二)再審被告於99年12月2日出具函文，表示系爭遊覽車之清償
    金額為325萬3,015元（車輛售得377萬元，扣除車輛稅費罰
    單29,765元及車主積欠車行之款項12萬9,921元，餘款35萬
    7,299元已退還車主洪錦俊）；另再審被告亦製作同意書交
    洪錦俊簽署，同意收受上開餘款退還。足認再審被告認系爭
    遊覽車車主係洪錦俊而非伊，上開2證物均附於南投地院99
    年度簡上字第65號事件卷宗，系爭確定判決就上開重要證物
    未及審酌，有民事訴訟法第496條第1項第13款發現未經斟酌
    證物之再審事由。
  (三)再審被告曾於臺中地院95年度訴字第1343號刑事案件中，於
    95年12月20日以茂豐字第9512001號函回覆臺中地院「…A5-
    820號車，係莊智為所承辦之融資貸款案件，車行為大川公
    司…申貸金額為500萬元，由何聰雄簽發60張分期支票」等
    情。可證依再審被告所認，其收受伊所簽發包含本件10張支
    票在內之60張分期支票，係作為伊所購買A5-820號遊覽車之
    清償貸款用，而非系爭遊覽車甚明。系爭確定判決就上開證
    物漏未斟酌，有民事訴訟法第497條之再審事由。
  (四)再審被告員工莊智為之主管吳世真亦曾於臺中地院上開刑事
    案件中證述：「分期付款買賣一定要有買賣的行為，所以大
    川公司要開發票給我們公司，我們將利息部分加計，再開發
    票給大川公司，所以葉志偉就提供FF-976把它加計進入以便
    開立發票，如此金額才會足夠。所謂進項額不足，比如實際
    上成交車價500萬元，但是車商只有開立400萬元的發票，可
    能不足貸款500萬元，不足的100萬元就由大川公司另外找FF
    -976加計，但是實際上動擔保並無FF-976」等語，足見依再
    審被告所認其所同意作為貸款擔保，並同意貸款予伊，收取
    伊所簽發60張支票所清償之契約標的，係A5-820、FF-976號
    遊覽車，而與伊所交付該60張支票所欲貸款及購買之標的為
    系爭遊覽車，顯然有所不同，二者認知之買賣標的並不一致
    。系爭確定判決就該重要證物漏亦未斟酌，亦有民事訴訟法
    第497條之再審事由。
  (五)爰依民事訴訟法第496條第1項第13款、第497條規定提起再
    審之訴。並聲明：原確定判決廢棄；再審被告應給付再
    審原告103萬7千元，及自起訴狀繕本送達翌日起至清償日止
    ，按週年利率5%計算之利息；願供擔保請准宣告假執行。
二、按再審之訴，應於30日之不變期間內提起；前項期間，自判
    決確定時起算，判決於送達前確定者，自送達時起算，民事
    訴訟法第500條第1項、第2項前段分別定有明文。本院調取
    系爭確定判決全卷卷宗，係查明再審原告提起本件再審之訴
    ，有無遵守上開民事訴訟法第500條關於再審期間之規定，
    合先敘明。又查系爭確定判決於100年9月13日宣示，於100
    年9月22日送達再審原告，有系爭確定判決及送達證書附於
    系爭確定判決卷宗為憑，再審原告於100年10月21日提起本
    件再審之訴，未逾30日之不變期間，自屬合法。
三、按當事人發現未經斟酌或得使用該證物者，但以如經斟酌可
    受較有利益之裁判者為限，始得提起再審之訴，此觀民事訴
    訟法第496條第1項第13款規定自明。經查：再審原告主張南
    投地院99年度簡上字第65號事件卷宗內附有再審被告於99年
    12月2日出具之函文一紙，表示系爭遊覽車之清償金額為325
    萬3,015元，出售價金扣除車輛稅費罰單、車主積欠車行之
    款項，餘款35萬7,299元已退還車主洪錦俊；另附有再審被
    告所製作交洪錦俊簽署之同意書，同意將上開餘款退還洪錦
    俊。上開證物係系爭確定判決未經斟酌之證物，如經斟酌即
    足認再審被告認系爭遊覽車之車主為洪錦俊而非再審原告云
    云。然經本院核閱系爭確定判決理由欄，係據大川公司負責
    人葉治惟於臺中地院95年度訴字第1343號刑事審理中證稱：
    代表再審被告辦理貸款之職員莊智為亦明知系爭分期買賣合
    約之標的為系爭遊覽車之證詞，及兩造所不爭執葉治惟、再
    審被告職員莊智為因於系爭分期買賣合約上偽填標的為A5-8
    20號遊覽車，經臺中地院95年度訴字第1343號、臺中高分院
    96年度上訴字第2588號刑事判決以彼等共有連續行使偽造文
    書罪，判處有期徒刑8月，均減刑為有期徒刑4月在案確定之
    事實，暨上開刑事判決，而認兩造及大川公司均明知再審原
    告交付支票作為支付買賣價金之標的物為系爭遊覽車，而非
    車號A5-680號遊覽車。並據以認定無論再審被告與大川公司
    間之系爭分期付款買賣契約或兩造間之連帶保證契約，均因
    買賣標的為系爭遊覽車，使雙方意思表示合致而成立，不因
    系爭分期買賣合約之買賣標的嗣遭他人虛偽記載為A5-820號
    遊覽車而受影響，故再審被告所受領再審原告所簽發之支票
    票款103萬7千元，非無法律上之原因，而駁回再審原告之請
    求。而再審原告主張上開未經系爭確定判決所斟酌之2紙書
    證，縱足證明再審被告將系爭遊覽車出售後之部分款項交還
    訴外人洪錦俊，然再審原告本即向洪錦俊購買系爭遊覽車，
    而靠行登記於大川公司，嗣又為辦理貸款，始改由再審被告
    出名與大川公司簽訂系爭分期付款買賣合約，此亦為系爭確
    定判決所認定之事實，是再審被告嗣將系爭遊覽車出售款項
    部分退還洪錦俊，與系爭判決認定系爭分期付款買賣合約之
    標的為何，該合約是否已因當事人間意思表示合致而成立無
    涉。故再審原告不因上開2書證而可受較系爭確定判決更有
    利之判決結果，揆諸首開說明，再審原告據以提起再審之訴
    ，顯無理由。
四、次按依民事訴訟法第466條不得上訴於第三審法院之事件，
    除前條規定外，其經第二審確定之判決，如就足影響於判決
    之重要證物，漏未斟酌者，亦得提起再審之訴，民事訴訟法
    第497條固定有明文，惟以該重要證物足以影響判決之結果
    者為限，倘該重要證物縱經斟酌，亦不影響判決結果，即無
    該條文之適用。又所謂重要證物，專指物證而言，不包含人
    證在內（最高法院29年臺上字第696號判例、23年上字第295
    1號判例意旨參照）。經查，再審原告主張系爭確定判決漏
    未斟酌臺中地院95年度訴字第1343號刑事卷宗內附再審被告
    於95年12月20日茂豐字第9512001號之回函及證人吳世真之
    證言。然民事訴訟法第497條所謂重要證物，應不包含人證
    ，已如上述，且經本院核閱系爭確定判決，承審法官既已調
    閱臺中地院上開刑事卷宗審閱，並已於判決理由欄五之(六)載
    明：「本件事證已臻明確，兩造其餘之攻擊或防禦方法及證
    據，經本院斟酌後，認為不足以影響本判決之結果，自無逐
    一詳予論駁之必要，併此敘明」，自難認系爭確定判決漏未
    斟酌上開證物。再審原告據以提起再審之訴，顯無理由。
五、從而，系爭確定判決並無民事訴訟法第496條第1項第13款、
    第497條規定之情形，則再審原告據以提起本件再審之訴，
    顯無理由，本院爰不經言詞辯論，逕以判決駁回之。
六、據上論結，本件再審之訴顯無理由，爰依民事訴訟法第502
    條第2項、第78條，判決如主文。
中    華    民    國   100    年    11    月    30    日
                    民事第十五庭
                        審判長法  官  林恩山
                              法  官  陳雅玲
                              法  官  方彬彬
正本係照原本作成。
不得上訴。
中    華    民    國   100    年    12    月    2     日
                              書記官  陳建邦